【裁判字號】    98,重國,2
【裁判日期】    980810
【裁判案由】    國家賠償
【裁判全文】
臺灣臺中地方法院民事判決               98年度重國字第2號
原      告  甲○○
法定代理人  乙○○
法定代理人  丁○○
訴訟代理人  曹宗彝律師
複代理人    鄭崇煌律師
被      告  臺中市政府
法定代理人  丙○○
訴訟代理人  陳怡成律師
複代理人    蘇仙宜律師
複代理人    許富雄律師
上列當事人間請求國家賠償事件，本院於民國98年7月27日言詞
辯論終結，判決如下：
    主      文
被告應給付原告新臺幣壹佰陸拾柒萬零伍佰伍拾捌元，及自民國
98年3月7日起至清償日止按週年利率百分之五計算之利息。
原告其餘之訴駁回。
訴訟費用由被告負擔百分之二十五，餘由原告負擔。
本判決第一項及命被告負擔訴訟費用部分，於原告以新臺幣伍拾
陸萬元為被告供擔保後，得假執行；但被告以新臺幣壹佰陸拾柒
萬零伍佰伍拾捌元為原告預供擔保，得免為假執行。
原告其餘假執行之聲請駁回。
    事實及理由
壹、兩造爭執要旨：
  一原告主張：
    (一)原告於民國96年4月23日上午7時19分許，搭乘由訴外人張
      廣駕駛之車號BT3-962號機車，沿台中市○○路往東大路
      方向前進，途經被告進行中之「95年度寬頻管道第一施工
      區」工地，因現場施工單位疏未將路面之污泥、石子清除
      乾淨，致張廣所騎機車失控滑倒，並與訴外人吳明哲駕駛
      之吊車發生碰撞，原告摔出車外，跌至吊車右後車輪，左
      腳並遭吊車右後車輪輾壓，而受到下肢壓碎傷、全層皮膚
      掀開骨頭外露、足部骨頭外露、斷裂之傷害，左足因而截
      肢。
    (二)按公務員於執行職務行使公權力時，因故意或過失不法侵
      害人民自由或權利者，國家應負損害賠償責任。公務員怠
      於行使職務，致人民自由或權利遭受損害者亦同；又公有
      公共設施因設置或管理有欠缺，致人民生命、身體或財產
      受損害者，國家應負損害賠償責任，國家賠償法第2條第2
      項、第3條第1項分別定有明文。本件系爭道路（台中市○
      ○路）乃被告管理之公有公共設施，系爭工程（95年度寬
      頻管道第一施工區）復為被告主管、進行之施工，依法被
      告對於工地周圍道路區域之安全維護有其不可排除之義務
      與責任，詎原告卻因被告公有公共設施設置、管理上缺失
      ，及主管工程進行期間施工上之過失，至造成原告身體遭
      受極大傷害，則依前開法律規定，被告即應賠償原告所受
      損害。
    (三)復按國家賠償法第3條第1項所定公有公共設施因設置或管
      理欠缺而生之國家賠償責任，係採無過失責任賠償主義，
      只須公有之公共設施因設置或管理有欠缺，致人民生命、
      身體或財產損害，國家或其他公法人即應負賠償責任，至
      於國家或其他公法人對該設置或管理之欠缺有無故意或過
      失，或於防止損害之發生已否善盡其注意義務，均非所問
      ，亦經最高法院著有96年度台上字第2495號判決意旨可資
      參照。公有公共設施如有修繕之必要時，其未封閉道路，
      一面修繕，一面仍提供公眾使用，如未為必要之防護措施
      ，致提供使用之部分欠缺通常應具備之安全性時，即有國
      家賠償法第3條之適用。又臺中市道路管理規則第50條第1
      、2項分別規定：「於道路範圍設置地下管線…等設施者
      ，應於施工前向管理單位申請許可。工程主辦單位應於施
      工時設置警告標誌及安全設施。」再臺中市○○道路辦理
      活動施工管理自治條例第9條規定：「活動或工程主辦單
      位應依核准之交通維持計畫舉辦活動或施作工程，並設置
      安全維護及指引設施。」另臺中市○○道路興建工程施工
      期間交通維持作業規定第2點第4項亦規定：「道路施工期
      間交通管理權責分工：1.建設處養護科負責巡查道路是否
      整平，安全圍籬是否架妥，施工區及施工時間是否按規定
      ，並負責通知相關單位儘速處理。2.都市發展處建造管理
      科負責查處建築物施工中，妨礙交通及公共安全者。4.本
      市警察局負責查處施工機具任意堆放、工程車任意佔用車
      道及未依照『道路交通標誌、標線、號誌設置規則』加掛
      警告標示等安全措施者，並負責通報各該路段、路口施工
      時之交通狀況。」由此可知，被告就施工中之道路仍負有
      管理之義務。再者，依被告提出之本件工程契約書第12條
      監工作業(一)約定：「契約履約期間，機關得視案件性質及
      其實際需要指派工地主任駐場，代表機關監督廠商履行契
      約各項應辦事項，…。」第11條施工管理(五)交通維持1.、
      2.分別約定：「廠商施工時，不得妨礙交通。因施工需要
      暫停交通時，須有適當臨時交通路線及公共安全設施，並
      事前提出因應計畫送請機關工地主任核准，機關工地主任
      如另有指示者，廠商應即照辦」、「契約如在都市○○道
      路範圍內施工，廠商應依規定擬訂交通維持計畫，併同施
      工計畫，送請機關核轉當地政府交通主管機關核准後，始
      得施工，…。」及同條其他補充規定事項3.約定：「如
      因承攬廠商設置欠缺或施工不良損害人民生命、身體或財
      產致生國家賠償責任者，賠償義務機關對於承攬該工程之
      廠商有求償權。」足見在本件工程之施工過程中，關於交
      通安全之管理，被告負有監督之權責；且被告亦深知在承
      攬廠商設置欠缺或施工不良損害人民生命、身體或財產時
      ，就如同公有公共設施因設置或管理有欠缺，會產生國家
      賠償責任之問題，甚為明顯。
    (四)本件完全符合國家賠償法第3條第1項規定，原告自得據為
      請求：
      1.系爭道路完全無警告標誌，自屬公有公共設施之設置或
        管理上有欠缺：
        (1)依卷附交通維持計畫書第肆章交通維持方案4.2部分
          記載，施工期間道路必須「以活動式圍籬、活動拒馬
          、交通錐，並配合警示燈分隔，以利於交通通行順暢
          ，依此方式循序進行施工，再移至下一個區段時，必
          先將該分隔區段完成AC（即瀝青）鋪設」等文，足見
          在區段工程完工前（指瀝青鋪設完成時），工程單位
          均負有設置警示標誌，防止意外發生之義務。而被告
          身為道路主管機關，並派有專人即公務員陳致榮監督
          本件工程，且有關本件之交通維持計畫書亦應送請被
          告核准，有關系爭施工路段於施工期間對於交通安全
          設施之設置及管理，被告均責無旁貸。
        (2)依負責本件工程之訴外人榮元營造有限公司（以下稱
          榮元公司）所派駐現場之負責人張啟峰於鈞院98年度
          易字第156號刑事案件偵查中（偵查案號臺灣臺中地
          方法院檢察署97年度偵續字第386號）自陳「…該切
          割工程只有兩條切割線，並未造成道路交通危險，故
          未擺放警告標誌」等語（參96年4月24日台中市○○
          ○道路交通事故談話紀錄表），可見榮元公司就本件
          工程確有未設置警告標誌之疏失。而被告對於系爭道
          路應有之設施設置及管理之欠缺，亦難辭其咎。
        (3)被告固援引系爭工程計畫書第陸章交通維持計畫第三
          項交通維持計畫第(7)點施工安全設施之佈置及撤除第
          三條「工程完工後，派員清除沿線施工所設置之各種
          設施，如標誌、拒馬、交通錐、圍籬等臨時性設施」
          之規定，主張在日間切割工程完工後至夜間機具挖方
          工程期間確實無施工情事，故亦毋需擺放警告標誌云
          云，為其答辯理由。然查所謂「工程完工」之時點，
          係指系爭道路之瀝青鋪設完成時，被告此項答辯，顯
          乏依據。而觀之上開98年度易字第156號刑事判決，
          亦認為該工程完工係指工程全部完工而言，僅做完道
          路切割，與工程完工尚屬有間，因而為該案被告即榮
          元公司派駐現場負責人張啟峰有罪判決，益見被告此
          部分之主張為無理由。
      2.系爭道路因切割所造成之泥濘，不論其原因為何，被告
        就該道路之管理均有缺失：
        (1)依前述刑事判決理由中所載「依案發後員警拍攝之現
          場照片及製作之現場圖觀之，本件事故發生地點之地
          面，斯時確因被告擔任施工現場負責人之工程施工，
          而於路面留有兩條切割線，且該路面切割線因夜間下
          雨而有泥濘，造成道路溼滑，確足以危及行車安全無
          訛」、「又上開泥濘確係沿著路面切割線而匯集，明
          顯與吾人日常所見因運送砂石的卡車駛過，而將一團
          之泥巴遺留於地面不同」、「證人即住在案發現場附
          近之林士旭於偵中及本院審理時具結證稱：案發路段
          在平常並無因車子經過而有砂石掉落地面之情形，且
          下雨後路面、路旁並無泥沙淤積現象，而在被告（指
          張啟峰）負責之道路切割工程之施工前，該路面都很
          乾淨，沿路面切割線之污泥是被告負責之道路切割工
          程施工後才造成的，之前並沒有；切割路面後，並未
          到現場有用水清洗切割的路面」、「證人即林士旭之
          妻許麗牽於偵訊中亦具結證稱：案發路段，平常並不
          會有污泥淤積，即使下過雨也不會，頂多是垃圾；案
          發前一天路面有施工，就是用機器挖二條線，當初有
          噴一些粉末狀的灰出來，…案發當天早上有下雨，下
          雨過後，才變成糊狀，伊印象中，切割路面後，並未
          看到現場有用水清洗切割後遺留的粉末」、「證人即
          榮元公司現場施工人員周繼宗於偵訊中具結證稱：案
          發路面切割工程切割（線）的寬度約3、4釐米，深度
          規定是10公分，切割機所切出來的是粉末狀的，碰到
          水就像泥巴，如果清洗完又下雨的話，雨如果下得很
          大的話，有可能會再滲出來，但如果隔天下雨，我們
          不工作，公司不派工，現場情形無法得知」等文，可
          知榮元公司於系爭切割路面工程結束後，並未清洗路
          面。而榮元公司乃專業之道路工程施工公司，被告並
          派有專責人員負責督導，渠等對於路面切割後如遇下
          雨，其切割所產生之砂土會造成路面泥濘，應屬知之
          甚稔，竟未加以清洗路面，復未設置任何警告標誌，
          亦未能隨時注意或檢查雨水滲入切割路面之砂土後對
          於往來交通安全之影響，被告對於系爭道路所應有之
          設置及管理，自難謂已臻完備。
        (2)退步言之，縱認被告已有清洗切割路面，惟以榮元公
          司及被告所派督導人員之專業程度，亦可得知切割路
          面遭逢下雨之結果，必然對於往來交通產生一定之危
          險，渠等自負有隨時注意，避免意外發生之義務。即
          不論在設置警告標誌或隨時清理路面上，均有其一定
          之責任，自難以下雨非被告所得知悉，無法即時採取
          必要措施為由，而卸免其責。
      3.系爭道路路面泥濘與原告所受傷害，具有相當因果關係
        ：
        依台灣省車輛行車事故覆議鑑定委員會函示之「另張機
        車（即事發時原告所乘坐之訴外人張廣所騎乘之機車）
        行經泥濘路面失控摔倒，與泥濘路面及其車速比較快，
        有相當因果關係」等語，可知該切割路面之泥濘亦屬本
        件事故發生原因之一，亦證被告就本件車禍事故之發生
        ，確應負故意過失責任。從而被告對於公有公共設施之
        道路，於施工時未能妥善設置其警告標誌，於下雨後又
        未能善盡管理之責，因此發生之事故，被告即應依首揭
        規定負賠償之責。
    (五)按賠償義務機關拒絕賠償或自提出請求之日起逾三十日不
      開始協議，或自開始協議之日起逾六十日協議不成立時，
      請求權人得提起損害賠償之訴，國家賠償法第11條第1項
      定有明文。本件原告因被告之前述違失，致造成原告身心
      均遭受極大傷害，依前開法律規定，被告即應賠償原告所
      受損害。而原告於97年11月13日以書面請求被告賠償，被
      告98年1月22日復函表示拒絕賠償，原告自得提起本件損
      害賠償之訴。
    (六)原告請求損害賠償金額之明細與依據：
      1.已支出醫療相關費用部分：合計新臺幣（下同）502,82
        4元。
        (1)事發後原告已支付之醫藥費用計119,615元。
        (2)住院期間看護費用36,300元。
        (3)已支出之醫囑醫療用品、復健輔具等（不含義肢部分
          ，諸如彈性束褲、腳套、助行器、輪椅、柺杖、敷料
          等）計29,900元（嗣更正為29,009元）。
        (4)已支出之義肢及附屬設備費用，計317,900元：
          本件原告因裝設義肢，依主管機關規定，第一年由健
          保補助10,000元，其餘由地方政府每三年補助10,000
          元，則就已支出之義肢及附屬設備費用計327,900元
          部分，應扣除第一年之健保補助10,000元。從而，原
          告已支出醫療相關費用部分計支出317,900元。
      2.將來將支出醫療相關費用部分：
        原告因系爭事故左腳遭截肢，原告20歲以後每二年需更
        換義肢乙次，每次費用169,000元，每二個月需更換OIL
        GEL ROLL-ON一組，每組費用3,000元，每年需使用彈性
        襪二套，每二套8,600元，則每年支出更換義肢之相關
        費用111,100元（計算式：169,000÷2+3,000×6+8,600
        =111,100），按霍夫曼計算式扣除中間利息（55年之霍
        夫曼係數為26.0723），原告可請求之將來支出醫療相
        關費用為2,896,632元，扣除地方政府每3年補助10,000
        元，共180,000元（《740,000-200,000》÷3=180,000
        ）。從而，原告請求將來支出醫療相關費用計2,716,63
        2元。
      3.減少勞動能力損失：
        依醫師診斷證明書記載「原告左下肢跗蹠關節以上殘缺
        （部分足截肢）」，應屬符合依勞工保險條例第53條附
        表所定殘廢給付標準表之八級殘障，勞動能力減損比例
        為61.52%。而原告出生於78年7月30日，目前之每月最
        低基本工資為17,280元，原告自傷害之時起至65歲止損
        失勞動能力共計約47年，依霍夫曼式計算法扣除中間利
        息（47年霍夫曼係數為23.8322）後，一次請求被告支
        付3,040,223元。（計算式：17,280×l2×23.8322×61
        .52%=3,040,223.03）
      4.非財產上之損害賠償：
        原告因遭重大傷害，肉體之痛楚難耐而精神飽受煎熬，
        身心俱受重創，實非筆墨得以形容，且原告終其一生，
        勢將不時受酸痛所苦，並無法回復原有行動能力，請求
        賠償300萬元之慰撫金。
      5.上開總計：9,259,679元。
    (七)本件車禍事故，依台灣省車輛行車事故覆議鑑定委員會鑑
      定意旨，訴外人張廣之違規駕駛雖為肇事原因，但「張機
      車行經泥濘路面，失控摔倒與泥濘路面及其車速比較快，
      有相當因果關係。」益證被告就本件車禍事故之發生確應
      負過失責任。而本件因張廣為肇事原因，原告受其搭載而
      遭受傷害，依最高法院裁判意旨，就張廣之過失應視同原
      告之過失而適用民法第217條過失相抵法則，是以就此原
      告願負50%之過失責任，則被告應賠償之金額為4,629,839
      元（計算方式：9,259,679×50%=4,629,839.50），再扣
      除原告已自保險公司取得強制汽車責任險理賠金612,233
      元，故本件請求賠償4,017,606元。
    (八)並聲明：1.被告應給付原告4,017,606元，及自起訴狀繕
      本送達翌日起至清償日止按週年利率百分之五計算之利息
      ；2.訴訟費用由被告負擔；3.願供擔保，請准宣告假執行
      。
  二被告抗辯：
    (一)原告未就主張國家賠償法第2條之損害賠償責任構成要件
      善盡舉證責任：
      1.系爭「95年度寬頻管道建置工程」係由承攬廠商榮元公
        司施作，被告所指派之監工人員為公務員陳致榮。
      2.原告僅以被告「主管工程進行期間施工上之故意過失，
        致造成原告身體遭受極大傷害」等語，主張依國家賠償
        法第2條請求賠償。惟按國家賠償法第2條第2項前段規
        定：「公務員於執行職務行使公權力時，因故意或過失
        不法侵害人民自由或權利者，國家應負損害賠償責任。
        」其構成要件為：(一)須為公務員之行為；(二)須為執行職
        務行使公權力之行為；(三)須行為違法；(四)須行為人有故
        意或過失；(五)須侵害人民之自由或權利。第2項後段規
        定：「公務員怠於行使職務，致人民自由或權利遭受損
        害者亦同。」其構成要件為：(一)凡制定法律之規範係為
        保障人民生命、身體及財產等法益，非僅屬賦予推行公
        共政策之權限者；(二)法律對主管機關應執行職務之作為
        義務有明確規定，且並未賦予作為或不作為之裁量餘地
        ；(三)該管主管機關怠於執行職務行使公權力，具有違法
        性、歸責性及相當因果關係；(四)致特定人之自由或權利
        遭受侵害。
      3.原告未就被告應負國家賠償法第2條第2項前、後段國家
        賠償責任之上開構成要件舉證以實其說，顯未盡民事訴
        訟法第277條舉證之責，被告自不負國家賠償法第2條第
        2項之賠償責任。
    (二)系爭車禍道路未見警告標誌，並無設置或管理上之缺失：
      1.系爭寬頻管道建置工程施工項目含路面切割、機具挖
        方、構造物敲除運棄、2"PVC管設置、HDPE管中管設置
        、鋼筋工程、混凝土工程、鑄鐵蓋安裝等工程，施工時
        程為「夜間施工」，時間為晚上10時至翌日上午6時，
        以避開學生上下學及上下班交通尖峰時間。惟在高噪音
        之工程項目，如切割路面、打除混凝土，應改至「日間
        施工」，此有台中市○○○○○道建置工程施工說明書
        補充規定可按。
      2.榮元公司於96年4月22日在福科路進行「路面切割」工
        程，因屬於高噪音工程，依前開施工說明書，應於日間
        施工。又該切割工程係於當日下午5點完成，切割工程
        完成後，並未造成路面凹凸坍方等危險情事，車輛仍可
        在其上安全行駛，若要進行下一步之「機具挖方」工程
        ，應於晚間10點以後施工，在此間隔期間為交通顛峰時
        段，非屬施工期間，依榮元公司送被告審查核可之工程
        計畫書第陸章交通維持計畫第3項交通維持計畫第(7)點
        施工安全設施之佈置及撤除第3條規定：「工程完工後
        ，派員清除沿線施工所設置之各種設施，如標誌、拒馬
        、交通錐、圍籬等臨時性設施。」故在日間切割工程完
        工後至夜間機具挖方工程期間，確實無施工之情事，依
        前開工程計畫書自應撤除警告標誌，鈞院98年度易字第
        156號刑事判決未查，誤認「本件道路切割工程後，預
        計接續進行路面開挖工程，自難謂全部工程已完工，自
        難援引上開規定據以解免被告（榮元公司工地負責人張
        啟峰）未設置警告標誌之過失責任」，應屬誤會。
    (三)系爭道路因夜雨泥濘，被告無從知悉而及時採取排除措施
      ，難認有公共設施管理上之缺失：
      1.最高法院92年度台上字第2672號裁判要旨：「國家賠償
        法第三條所定公共設施設置或管理欠缺所生國家賠償責
        任之立法，旨在使政府對於提供人民使用之公共設施，
        負有維護通常安全狀態之義務，重在公共設施不具通常
        應有之安全狀態或功能時，其設置或管理機關是否積極
        並有效為足以防止危險或損害發生之具體行為，倘其設
        置或管理機關對於防止損害之發生，已為及時且必要之
        具體措施，即應認其管理並無欠缺，自不生國家賠償責
        任，故國家賠償法第三條公有公共設施之管理有無欠缺
        ，須視其設置或管理機關有無及時採取足以防止危險損
        害發生之具體措施為斷。」
      2.福科路為西屯區○○○道路，系爭路段在本件事故發生
        之96年4月23日前，分別於同月2日、6日、10日、16日
        、17日、19日進行路面巡查，足證被告就系爭路段有進
        行平時之經常巡邏與維護。而上開巡查之間隔，衡情已
        足以發現系爭路段經常發生之一般性養護所需，尚難認
        被告平時所盡之管理義務有所缺失。
      3.至於系爭路段於上開例行性巡查以外之時間倘發生偶發
        事故，自非被告所得及時排除，應以被告於知悉後是否
        及時排除，以判斷被告之管理是否欠缺。惟查，系爭路
        段係因96年4月22日星期日夜間（入夜後至翌日天亮）
        下雨，造成切割縫之泥沙溢出路面而有泥濘，純屬偶發
        事故。而系爭車禍係發生於96年4月23日星期一上午7時
        19分許，尚非巡查時間，被告自無從知悉而及時採取排
        除措施，自難認被告有管理上之缺失。
    (四)縱認被告就系爭道路路面泥濘有管理上之欠缺，惟原告之
      損害係因訴外人張廣超速行駛、蛇行、不當超車所致，與
      公共設施管理之欠缺不具有相當因果關係，被告自不負損
      害賠償責任：
      1.刑事判決援引台灣省車輛行車事故覆議鑑定委員會97年
        3月25日鑑定覆議意見後載：另少年張廣機車行經泥濘
        路面失控摔倒與泥濘路面及其車速比較快，有因果關係
        等語，認定系爭路面泥濘與本案車禍事故發生有因果關
        係云云。
      2.惟查，該覆議鑑定意見主旨為：「…照原鑑定意見，惟
        意見文字改為『一張廣駕駛重機車，行經施工路面未減
        速且未注意車前狀況，不當超車致失控往左前滑倒，為
        肇事原因。其無照駕駛，有違規定。二吳明哲無肇事因
        素。其未依動力機械臨時通行證規定之行駛時間，有違
        規定。』另張車行經泥濘路面（肇事時為上班時段，有
        相當車流量，僅其失控摔倒）失控摔倒與泥濘路面及其
        車速比較快，有相當因果關係。」細究覆議鑑定全文意
        旨，系爭事故肇事原因為張廣駕駛重機車未減速與注意
        車前狀況，不當超車致失控往左前滑倒所致。而行經泥
        濘路面時為上班時段，在相當車流量下僅其失控摔倒，
        故失控摔倒在「泥濘路面」及「車速比較快」兩個因素
        同時存在時方具有當因果關係，如果僅是泥濘路面此一
        單獨因素，並不足以造成機車失控摔倒，此由肇事時間
        為上班交通尖峰時段，卻僅其失控摔倒足可證明。刑事
        判決片面擷取覆議鑑定意見，指摘路面泥濘與機車失控
        摔倒有相當因果關係，應屬誤會。
      3.最高法院95年台上字第923號裁判要旨：「公有公共設
        施因設置或管理有欠缺，致人民生命、身體或財產受損
        害者，國家應負損害賠償責任，國家賠償法第3條第1固
        定有明文。…。又人民依上開規定請求國家賠償時，尚
        須人民之生命、身體或財產所受之損害，與公有公共設
        施之設置或管理之欠缺，具有相當因果關係，始足當之
        。亦即在公有公共設施之設置或管理有欠缺之情況下，
        依客觀之觀察，通常會發生損害者，即為有因果關係，
        如必不生該等損害或通常亦不生該等損害者，則不具有
        因果關係。」按前開最高法院見解，本案判斷相當因果
        關係，應在「系爭道路路面泥濘」單一情況下客觀觀察
        ，是否通常會發生機車失控摔倒之結果。如前所述，在
        相當交通流量之時段，僅張廣所騎機車因車速過快、不
        當超車導致失控摔倒，足證該路面泥濘程度在無違規駕
        駛之情況下，通常不會發生機車失控摔倒之結果，故本
        案事故之發生與路面泥濘自不具有相當因果關係。
    (五)縱認被告應負損害賠償責任，原告得請求之損害賠償數額
      非全有理由，且被告亦得主張被害人與其使用人與有過失
      而減輕或免除賠償金額：
      1.裝置義肢費用部分：原告96年已支出義肢費用478,500
        元、97年已支出義肢費用169,000元，有發票可稽。惟
        查，中央健康保險局就義肢項目依裝置部位有健保部分
        給4,800元至68,000元不等，有健保局網路資料可稽，
        故原告應已受有健保給付而應扣除之。且原告持有台中
        市政府核發輕度肢體障礙手冊，依96年12月27日內政部
        內授中社字第0960065492號暨行政院衛生署照字第0960
        716204號令修正發佈之「身心障礙者補助器具補助標準
        表」，部分足義肢（部分腳掌義肢）補助費用10,000元
        ，最低使用年限為3年，故原告將來每3年得請領義肢補
        助費用。而原告起訴時為19歲，以男性平均餘命74歲計
        算，將來醫療期間為55年，則原告應得請領義肢補助18
        次（55/3=18.33），故原告將來更換義肢可受領補助18
        0,000元部分，應予扣除。
      2.原告請求高達300萬元之慰撫金，應屬過高。
      3.原告係搭乘張廣之機車而擴大其活動範圍，張廣為原告
        之使用人，縱認被告應負賠償之責，本件事故之發生，
        應以張廣為主要過失責任，刑事判決亦同此見解。原告
        應承擔其使用人張廣較重之過失責任，故被告之過失比
        例應低於50%。
    (六)並聲明：1.原告之訴駁回；2.訴訟費用由原告負擔；3.如
      受不利之判決，願供擔保免為假執行。
貳、得心證之理由
  一以下事實為兩造所不爭執，並有相關訴訟資料在卷可證，足
    堪信為真實，本院即採為判決之基礎：
    (一)訴外人榮元公司與被告於95年11月23日就工程名稱「95年
      度台中市○○○道建置工程（第一施工區）」訂定工程採
      購契約書，由被告將該工程發包予榮元公司承攬施作，並
      由被告指派所屬公務員陳致榮在工地現場負責監工。（此
      有（95）府建設字第265號工程契約書在卷可證）
    (二)原告於96年4月23日上午7時19分許，乘坐由訴外人張廣所
      騎之車號BT3-962號機車，沿台中市○○路往東大路方向
      前進，行經被告進行中之「95年度寬頻管道第一施工區」
      工程現場，因張廣超速失控滑倒致與訴外人吳明哲所駕駛
      之吊車發生碰撞，使原告摔出車外跌至上開吊車之右後車
      輪，而受有左下肢壓碎傷、全層皮膚掀開骨頭外露、足部
      骨頭外露、斷裂等傷害，並因此導致左足部分截肢須裝置
      義肢。（此有中國醫藥大學附設醫院及台中榮民總醫院分
      別於96年6月13日及96年11月2日出具之診斷證明書在卷可
      證）
    (三)中國醫藥大學附設醫院98年5月22日診斷證明書記載原告
      經治療後之傷勢為「左下肢壓碎傷，左下肢跗蹠關節以上
      殘缺（部分足截肢）」，應屬符合依勞工保險條例第53條
      附表所定殘廢給付標準表之八級殘障，勞動能力減損比例
      為61.52%。
    (四)本件車禍事故經臺灣省臺中市區行車事故鑑定委員會鑑定
      ，其鑑定意見為：「一張廣無駕照駕駛重機車於施工地段
      未注意車前狀況、不當超車，致駕駛失控往左前摔倒，為
      肇事原因。二吳明哲駕駛動力機械、道路工程施工均無肇
      事因素。（動力機械未依「動力機械臨時通行證」規定之
      行駛時間違反規定）。」復經臺灣省車輛行車事故覆議鑑
      定委員會鑑定，其鑑定意見為：「…經本會第2217次（97
      年3月21日）會議依卷附調查跡證資料研議結論，照原鑑
      定意見，惟意見文字改為『一張廣駕駛重機車，行經施工
      路面未減速且未注意車前狀況，不當超車致失控往左前滑
      倒，為肇事因素。其無照駕駛，有違規定。二吳明哲無肇
      事因素。其未依動力機械臨時通行證規定之行駛時間，有
      違規定。』另張機車行經泥濘路面（肇事時為上班時段，
      有相當車流量，僅其失控摔倒）失控摔倒與泥濘路面及其
      車速比較快，有相當因果關係。」（此有附於臺灣臺中地
      方法院檢察署96年度調偵字第483號偵查卷宗之臺灣省臺
      中市區行車事故鑑定委員會鑑定意見書及臺灣省車輛行車
      事故覆議鑑定委員會函可證）
  二按「依本法請求損害賠償時，應先以書面向賠償義務機關請
    求之。」「賠償義務機關拒絕賠償，或自提出請求之日起逾
    三十日不開始協議，或自開始協議之日起逾六十日協議不成
    立時，請求權人得提起損害賠償之訴。」國家賠償法第10條
    第1項、第11條第1項本文定有明文。茲查，原告主張被告應
    負國家賠償責任，已先於97年11月13日以書面向被告提出損
    害賠償之請求，被告於98年1月22日拒絕賠償，此有原告提
    出之被告機關拒絕賠償理由書在卷可稽。從而，原告於98年
    2月24日提起本件國家賠償訴訟，於法即無不合，先予敘明
    。
  三本件原告主張肇事地點所在之台中市○○路為被告負責管理
    之路段，該路段進行中之「95年度寬頻管道第一施工區」工
    程係被告委由榮元公司承攬施作，被告自屬該路段之管理機
    關。而原告因該路段路面泥濘致所乘坐之機車滑倒而受有傷
    害，因此請求被告應負國家賠償責任；而被告否認原告之請
    求，並以前揭情詞置辯。準此，本件應審究之爭點為：(一)被
    告對於公有公共設施即台中市○○路段之設置或管理是否有
    欠缺，並因而致原告之身體受有傷害？(二)如有，原告所受之
    損害數額為何？(三)原告對於損害之發生或擴大是否與有過失
    ？
  四被告對於公有公共設施即台中市○○路段之設置或管理是否
    有欠缺，並因而致原告之身體受有傷害？說明如下：
    (一)台中市○○路為被告負責管理之道路，為兩造所共認。而
      原告於96年4月23日上午7時19分許行經肇事地點時，該處
      路面因前一日夜間下雨，使前一日日間切割路面後兩條切
      割縫之泥沙溢出路面而有泥濘，此有附於臺灣臺中地方法
      院檢察署97年度偵續字第386號偵查卷宗之現場照片18幀
      可資佐證。系爭路段因切割縫之泥沙溢出路面而有泥濘，
      並導致路面濕滑，此足以危及行車安全，現場若無設置警
      告標誌，機車行經該處，即有可能因打滑而摔倒；且縱使
      發現泥濘而閃避，亦有可能與他車發生擦撞而肇事。是以
      道路泥濘濕滑，客觀上即屬欠缺通常應有之安全性。
    (二)被告雖辯稱依台中市○○○○○道建置工程施工說明書補
      充規定，榮元公司於96年4月22日在福科路進行之路面切
      割工程因屬高噪音工程，故須於日間施工；又該切割工程
      於當日下午5點完成，當時並無造成路面危險情事，而5點
      之後為交通巔峰時段，非屬施工期間，依榮元公司與被告
      間工程契約書之約定，此時自應撤除警告標誌，且系爭路
      段因該日夜間下雨，泥沙溢出路面而有泥濘，此純屬偶發
      事故；再本件車禍是發生於隔日即星期一上午7時許，尚
      非巡查時間，被告自無從知悉而及時採取排除措施云云。
      惟查：所謂「施工時」應以整體施工情形觀之，系爭路段
      既然於日間施作路面切割工程，該路面原有之使用安全性
      即因此有所減損，難謂已屬竣工而得撤除警告標誌，被告
      自應盡管理義務監督榮元公司設置適當之警告標誌及安全
      措施。又下午5時之後雖為交通顛峰時段，然考量行車安
      全之重要性，自仍須於施工路段為適當防護；且就部分路
      段設置警告標誌，對交通順暢性之影響亦不至過鉅，被告
      疏未要求施工承商採取任何警告措施，自難謂已善盡管理
      公共設施之責任。再者，被告既已知榮元公司於日間施作
      路面切割工程，而切割路面之切割縫必定會殘留泥沙，則
      下雨導致泥沙溢出路面產生泥濘之情事，衡情並非不可預
      見，被告辯稱無從知悉，洵無可採。而此情形雖然是因天
      候因素而生之突發狀況，然被告於得預見之情形下，自有
      儘速派人前往處理之作為義務。被告疏未採取任何排除措
      施，致使該路段處於易生危險之狀態，其對系爭施工路段
      之管理維護，自係有所欠缺。
    (三)原告乘坐訴外人張廣所騎機車行經該路段，因路面泥濘及
      機車車速較快致失控摔倒等情，業據證人張廣於本院98年
      度易字第156號刑事案件98年4月7日審判期日具結證述：
      「（問：為何會滑倒？）因為那時候地面都在施工，早上
      有下雨，地上有泥巴。（問：你覺得你滑倒的原因是什麼
      ）因為地上有泥巴。」而證人吳明哲亦於同日具結證稱：
      「（問：依你所見該機車為何會滑倒？）因為發生事情的
      時候，我看到受傷的小孩的腳有夾帶一些泥巴，而且地面
      有滑倒的痕跡，所以我認為他們是滑倒後撞上來的，我不
      太清楚他們為什麼會滑倒。（問：依你當日案發現場所見
      該路段現場遺留的兩道泥巴，是否足以造成機車滑倒？）
      如果速度快的話是有可能。」準此，足堪認為原告乘坐之
      機車確實是因系爭路段之路面泥濘致打滑摔倒，臺灣省車
      輛行車事故覆議鑑定委員會亦同此認定（不爭執事項(四)參
      照）。而被告雖辯稱依上開覆議鑑定委員會覆議意見所載
      ，失控摔倒在「泥濘路面」與「車速比較快」兩個因素同
      時存在時方具有相當因果關係，僅是泥濘路面單一因素並
      不足以造成機車失控摔倒，故泥濘路面並非通常會發生機
      車摔倒之結果，兩者之間並不具有相當因果關係。惟查，
      所謂相當因果關係，係指依經驗法則，綜合行為當時所存
      在之一切事實，為客觀之事後審查，在一般情形上，有此
      環境、有此行為之同一條件，足以發生同一之結果者，該
      條件即為發生結果之相當條件，其行為與結果為有相當之
      因果關係（最高法院96年度台上字第2032號民事裁判要旨
      參照）。是以相當因果關係之認定，本即須綜合行為當時
      一切情狀觀之，被告將各個條件割裂判斷因果關係之存在
      與否，尚非可採。系爭車禍事故之發生，雖可部分歸究於
      張廣所騎機車車速過快所致，然依通常社會經驗，路面泥
      濘本即容易造成車輛打滑，故此二條件為結果發生之共同
      原因，揆諸前述裁判意旨，均與結果之發生具有相當因果
      關係。原告既因此車禍事故受有損害，則其主張所受損害
      與被告對公共設施之管理有欠缺間具有相當因果關係，洵
      堪採信。
  五原告所受之損害數額為何？說明如下：
    (一)按公有公共設施因設置或管理有欠缺，致人民生命、身體
      或財產受損害者，國家應負損害賠償之責任，國家賠償法
      第3條第1項定有明文。又同法第7條第1項規定：「國家負
      損害賠償責任者，應以金錢為之。但以回復原狀為適當者
      ，得依請求，回復損害發生前原狀。」依此規定，國家賠
      償之方法，係以金錢賠償為原則，而以回復原狀為例外。
      再同法第6條規定：「國家損害賠償，除依本法規定外，
      適用民法規定。」而不法侵害他人之身體或健康者，對於
      被害人因此喪失或減少勞動能力，或增加生活上之需要時
      ，應負損害賠償責任；不法侵害他人之身體、健康、名譽
      、自由、信用、隱私、貞操，或不法侵害其他人格法益而
      情節重大者，被害人雖非財產上之損害，亦得請求賠償相
      當之金額，民法第193條第1項、第195條第1項前段亦有明
      定。本件原告既然因被告對系爭道路之管理有所欠缺而致
      身體受有損害，則其請求被告賠償醫療費用、增加之生活
      支出、喪失勞動能力損害及非財產上損害（即慰撫金）等
      ，於法即無不合。茲就原告各項請求，說明如下：
      1.醫療費用及其他增加之生活支出部分：
        (1)已支出部分：原告主張支出醫藥費用計119,615元，
          住院期間看護費用36,300元，醫囑醫療用品、復健輔
          具等（不含義肢部分，諸如彈性束褲、腳套、助行器
          、輪椅、柺杖、敷料等）計29,009元，已支出之義肢
          及附屬設備費用計317,900元（已扣除第一年之健保
          補助10,000元），共計支出502,824元（計算式：119
          ,615+36,300+29,009+317,900=502,824），業據其提
          出醫療費用收據2紙、病患聘僱照顧服務員費用代收
          轉付證明單6紙、統一發票及收據13張、統一發票2張
          及身心障礙者輔助器具輔助標準表為證，且為被告所
          不爭執，本院即採認之。
        (2)將來須支出部分：原告主張因系爭事故左腳遭截肢，
          20歲以後每2年需更換義肢乙次，每次費用169,000元
          ，每2個月需更換OIL GEL ROLL-ON一組，每組費用3,
          000元，每年需使用彈性襪2套，每2套8,600元，則每
          年支出更換義肢之相關費用111,100元（計算式：169
          ,000 ÷2+3,000×6+8,600=111,100），以台灣目前
          男性平均餘命74歲計算至死亡為止，請求被告負擔此
          一部分之損害賠償，並據提出統一發票3張為證。經
          查，原告於78年7月30日出生，98年2月26日起訴時為
          19歲，算至原告滿74歲，尚有55年，以年別單利5%複
          式霍夫曼係數表扣除中間利息，應一次給付2,896,63
          2元（111,100×26.0723=2,896,632.53元，元以下捨
          棄）。再扣除地方政府每3年補助10,000元，共180,0
          00元（計算式：《740,000-200,000》÷3=180,000）
          。從而原告請求將來支出醫療相關費用計2,716,632
          元（計算式：2,896,632-180,000=2,716,632），核
          屬有據。
      2.喪失勞動能力部分：原告所受「左下肢壓碎傷，左下肢
        跗蹠關節以上殘缺（部分足截肢）」傷害，符合依勞工
        保險條例第53條附表所定殘廢給付標準表之八級殘障，
        勞動能力減損比例為61.52%（不爭執事項(三)參照）。而
        原告於78年7月30日出生，於96年4月23日本件事故發生
        當時未滿20歲，其自車禍事故發生時起至退休年齡65歲
        即143年7月30日止共計47年（即564個月），惟其自該
        車禍事故發生之日起至預期有工作收入之滿22歲之日即
        100年7月30日止共計4年又3個月（即51個月）部分，應
        扣除不計入。茲查，我國基本工資自96年7月1日起調整
        為每月17,280元，則以月別單利複式霍夫曼係數表扣除
        中間利息，被告應一次給付原告喪失勞動能力損害為2,
        590,088元（計算式：《17,280×289.8000×61.52% 》
        -《17,280×46.1567×61.52%》=2,590,088.109，元以
        下四捨五入）。原告請求逾此數額部分，尚屬無據。
      3.非財產上之損害（即慰撫金）部分：本院審酌原告於本
        件車禍發生時未滿18歲，因本件車禍致左下足部分截肢
        ，其身體自受有極大痛苦；及原告年紀尚輕即需承受此
        身體殘疾，且日後勢將無法完全回復原有之行動能力，
        其精神上自亦受有極大痛苦；暨被告為地方自治團體，
        其就系爭道路管理有所欠缺之疏忽程度尚非重大等情事
        ，認為原告請求慰撫金300萬元尚屬過高，應以180萬元
        為適當。
    (二)綜上，原告因本件車禍所受損害總額為7,609,304元（計
      算式：已支出之醫療費用502,584元+將來須支出之醫療費
      用2,716,632元+喪失勞動能力損害2,590,088元+慰撫金1,
      800,000元=7,609,304）。
  六原告對於損害之發生或擴大是否與有過失？說明如下：
    (一)按損害之發生或擴大，被害人與有過失者，法院得減輕賠
      償金額或免除之；前開規定，於被害人之代理人或使用與
      有過失者，準用之，民法第217條第1項、第3項定有明文
      。茲查，原告乘坐訴外人張廣所騎機車，其係藉張廣之載
      送而擴大活動範圍，張廣為原告駕駛機車，應認係原告之
      使用人（最高法院74年台上字第1170號判例參照）。而張
      廣於本件車禍發生時不當超車，且疏未注意遵守道路交通
      安全規則第93條第1項第2款及第94條第3項之規定減速慢
      行，此業據原告自認無諱，並有前揭臺灣省臺中市區行車
      事故鑑定委員會鑑定意見書及臺灣省車輛行車事故覆議鑑
      定委員會鑑定意見書附卷可稽（不爭執事項(三)參照）。是
      以原告乘坐張廣之機車行經系爭路段不當超車且未依規定
      減速，致因路面泥濘滑倒受傷，其對損害之發生亦應負過
      失責任。本院衡酌訴外人張廣之過失程度，及被告對該路
      面泥濘未儘速處理，亦未放置警告標誌等情節，認為原告
      應負擔百分之七十之過失責任。準此計算，被告應賠償原
      告之數額為2,282,791元（計算式：7,609,304×《1-0.7
      》=2,282,791）。惟原告因本件車禍已受領612,233元之
      強制汽車責任保險之保險給付，此為兩造所不爭執。原告
      所受損害，於該受領保險給付範圍內已獲有相當之填補，
      參酌強制汽車責任保險法第32條之規範意旨，於原告向被
      告請求損害賠償時，仍應予扣除，以免原告就此部分獲有
      雙重賠償。而經扣除後，原告得請求被告賠償之金額為1,
      670,558元（計算式：2,282,791-612,233=1,670,558）。
  七末按給付有確定期限者，債務人自期限屆滿時起，負遲延責
    任。給付無確定期限者，債務人於債權人得請求給付時，經
    其催告而未為給付，自受催告時起，負遲延責任。其經債權
    人起訴而送達訴狀，或依督促程序送達支付命令，或為其他
    相類之行為者，與催告有同一之效力，民法第229條第1項、
    第2項定有明文。又遲延之債務，以支付金錢為標的者，債
    權人得請求依法定利率計算之遲延利息。但約定利率較高者
    ，仍從其約定利率。應付利息之債務，其利率未經約定，亦
    無法律可據者，週年利率為百分之五，民法第233條第1項、
    第203條亦有明定。本件原告對被告之損害賠償債權，核屬
    無確定期限之給付，自應經原告之催告而未為給付，被告始
    負遲延責任。準此，原告請求被告自起訴狀繕本送達之翌日
    即98年3月7日起按週年利率百分之五計付遲延利息，核無不
    合。
  八綜上所述，原告依國家賠償法第3條第1項規定，請求被告給
    付1,670,558元，及自起訴狀繕本送達被告之翌日即98年3月
    7日起至清償日止按週年利率百分之五計算之遲延利息，為
    有理由，應予准許。其餘逾此部分之請求，為無理由，應予
    駁回。
  九兩造各自陳明願供擔保聲請宣告假執行及免為假執行，於原
    告勝訴部分（即本判決主文第一項及命被告負擔訴訟費用部
    分），經核均與法律規定相符，爰酌定相當擔保金額准許之
    。至於原告敗訴部分，其假執行之聲請，因失所依附，應予
    駁回。
  十本件事證已臻明確，兩造其餘攻擊防禦方法，核與判決結果
    不生影響，爰不逐一論述。
  十一本件裁判費68,419元，係以原告起訴請求金額6,809,981元
    為核徵，嗣原告將請求金額減縮為4,017,606元，該減縮部
    分之裁判費應由原告負擔（民事訴訟法第83條第1項前段參
    照）。從而本件訴訟費用，即以原告起訴請求金額與被告受
    敗訴判決金額定兩造應分擔之比例。
參、訴訟費用負擔、宣告假執行及免為假執行之依據：民事訴訟
    法第79條、第390條第2項、第392條第2項。
中    華    民    國    98    年    8     月    10    日
                  民事第三庭    法  官  游文科
正本係照原本作成。
如對本判決上訴，須於判決送達後20日內向本院提出上訴狀。
中    華    民    國    98    年    8     月    10    日
                                書記官


司法院資訊處製作；財團法人民間司法改革基金會備份。
